臺灣臺東地方法院刑事裁定
111年度聲字第68號
聲  請  人  
即  受刑人  劉飛仙


上列聲明異議人即受刑人因公共危險案件（本院109年度交簡上
字第9號），以臺灣臺東地方檢察署檢察官111年執再字第14號執
行指揮，向本院聲明異議，本院裁定如下：
    主  文
臺灣臺東地方檢察署檢察官民國一一一年二月十四日一一一年度
執再字第十四號檢察官執行傳票命令撤銷，由檢察官另為妥適之
處分。
    理  由
一、聲明異議意旨略以：聲明異議人即受刑人（下稱異議人）劉
    飛仙前因犯公共危險案件，經本院以109年度東交簡字第130
    號判決判處有期徒刑6月，併科罰金新臺幣(下同)3萬元，有
    期徒刑如易科罰金、罰金如易服勞役，均以1,000元折算1日
    ，並經本院以109年度交簡上字第9號判決上訴駁回確定。嗣
    臺灣臺東地方檢察署檢察官於民國111年2月14日簽發111年
    執再字第14號執行傳票，並附註「因本件係5年內酒駕3犯以
    上案件，經審核不得易科罰金，當日將發監執行」等語，該
    內容實質上即為否准受刑人受易刑利益之指揮命令，而屬檢
    察官執行之指揮。惟異議人現除罹患有憂鬱症、糖尿病、高
    血壓等疾病外，另受有頸椎後縱韌帶骨化、脊隨損等傷勢，
    並為治療進而開刀，因而導致異議人現行動不便，異議人並
    因此領有身心障礙證明，足見異議人因身體健康狀態不佳及
    行動不便，因而無法入監執行，為此請求撤銷檢察官不准異
    議人易科罰金之執行指揮處分，給予本案分期繳納罰金之機
    會等語。
二、異議標的適法性之審查：
 ㈠按受刑人以檢察官執行之指揮為不當者，得向諭知該裁判之法
   院聲明異議，刑事訴訟法第484條定有明文。而此所稱「檢察
   官執行之指揮不當」，係指就刑之執行或其方法違背法令，
   或雖非違法而因處置失當，致受刑人蒙受重大不利益者而言
   。而是否屬檢察官執行之指揮，得為聲明異議之標的，應從
   檢察官所為之「實質內容」觀察，不應侷限於已核發執行指
   揮書之情形，故檢察官就得易科罰金或得易服社會勞動之有
   期徒刑或拘役執行之案件，若於傳喚受刑人之傳票上註明該
   受刑人不得易科罰金或不得易服社會勞動之旨，應認檢察官
   實質上已為否定該受刑人得受易刑處分利益之指揮命令，該
   部分之記載，自得為聲明異議之標的，不受檢察官尚未製作
   執行指揮書之影響（最高法院107年度台抗字第209號裁定意
   旨參照）。
 ㈡經查，異議人為本院判處上揭刑期後，經臺灣臺東地方檢察署
   准許其易服社會勞動，然因履行期間之履行狀況甚為不佳，
   已足認有「因身心健康之關係，執行社會勞動顯有困難」之
   事由，該署觀護人遂於111年1月22日填載「臺灣臺東地方檢
   察署刑案系統觀護終結原因表」、「臺灣臺東地方檢察署觀
   護人辦理易服社會勞動案件結案報告書」，報請執行檢察官
   准予結案，執行檢察官其後並於111年1月31日填載「聲請易
   科罰金、易服社會勞動案件審查表」，以「5年內酒駕4犯，
   本次社勞未積極履行，應予入監」為事由，陳請不准異議人
   易科罰金，經主任檢察官、檢察長審核通過後，即以執行傳
   票命異議人應於111年3月16日下午3時30分向臺灣臺東地方檢
   察署報到執行，執行傳票命令上並記明「因本件係5年內酒駕
   3犯以上案件，經審核不得易科罰金，當日將發監執行」等語
   ，異議人遂於111年2月25日具狀向本院聲明異議等情，有刑
   事聲明異議狀暨其上本院收文戳章可參(本院卷第5頁)，復經
   本院調取臺灣臺東地方檢察署111年度執再字第14號執行卷宗
   核閱無訛。是異議人為本件聲明異議時，執行檢察官雖尚未
   核發執行指揮書，然執行傳票命令上既已記載「不得易科罰
   金」之意旨，應認執行檢察官「實質上」已為不利於異議人
   之執行指揮命令，依前揭裁定意旨自得聲明異議，堪認異議
   人之聲明異議為合法，核先敘明。
三、程序適法性之審查
 ㈠按徒刑、拘役、罰金、社會勞動與勞役間轉換及折算之方式如
   下：「（一）得易科罰金之案件：(前略)2.前未經聲請易科
   罰金，直接聲請易服社會勞動，於獲准許並履行部分社會勞
   動後，亦得具狀聲請易科罰金，除有刑法第41條第1項但書規
   定之情形之外，應准許易科罰金，並以1次完納罰金為限，不
   得再分期。履行部分社會勞動後，若無正當理由不履行社會
   勞動，情節重大，或履行期間屆滿仍未履行完畢者，除具狀
   聲請易科罰金並1次完納者外，執行原宣告之自由刑。」，檢
   察機關辦理易服社會勞動作業要點第12點第1款第2目定有明
   文。是依前揭要點之規範意旨，於受刑人無正當理由不履行
   社會勞動，情節重大，或於履行期間屆滿仍未履行完畢之情
   形，尚非絕無聲請改依易科罰金執行之可能性(執行檢察官仍
   得審核具體個案情形後，依其裁量決定是否准許)，僅受刑人
   於此種情形，即便具狀聲請易科罰金，最多也僅能夠准許「1
   次完納」，無法給予分期而已，合先敘明。
 ㈡次按刑法第41條第1項及刑事訴訟法第457條等規定，得易科罰
   金之案件，法院裁判所諭知者，僅易科罰金折算之標準，至
   准否易科罰金，則係由執行檢察官依刑法第41條第1項但書規
   定，審酌受刑人是否有因易科罰金，難收矯正之效或難以維
   持法秩序之例外情形，而為決定。所謂「難收矯正之效」及
   「難以維持法秩序」，乃指執行檢察官依具體個案，經綜合
   考量犯罪特性、情節及受刑人個人特殊事由等事項後，認受
   刑人確有因不執行所宣告之刑，難收矯正之效，或難以維持
   法秩序者而言。此一綜合評價、權衡結果，固屬檢察官裁量
   權之範疇，惟仍須以其裁量權行使之程序無明顯瑕疵為前提
   。是就受刑人對於檢察官否准易科罰金之相關命令聲明異議
   案件，法院應先審查檢察官所踐行之否准程序有無明顯瑕疵
   ，而後始有審查檢察官所審酌之事項有無錯誤，有無與刑法
   第41條第1項但書所定之裁量要件欠缺合理關連性之情事，所
   為之裁量有無超越法律授權範圍等實體事項之問題。又其中
   所稱犯罪特性、情節等事項，固得事先依確定之卷內資料予
   以審查，惟受刑人個人特殊事由，則須在給予受刑人有向執
   行檢察官（言詞或書面）表示其個人特殊事由之機會之情況
   下，檢察官始能對受刑人是否有個人之特殊事由及其事由為
   何，一併加以衡酌；若檢察官未給予受刑人表示有無個人特
   殊事由之機會，即遽為否准易科罰金之執行命令，其所為否
   准之程序，自有明顯瑕疵，即屬執行之指揮不當(最高法院11
   0年度台抗字第1222號裁定意旨參照)。是執行檢察官於審酌
   有無「難收矯正之效」及「難以維持法秩序」之例外情形時
   ，於「個案犯罪特性、情節」等事項，固得事先依確定之卷
   內資料審查，然依前揭裁定意旨，程序上仍應給予受刑人陳
   述「有無個人特殊事由」之機會，方為適當。
 ㈢經查：
 ⒈異議人前①於104年7月11日為酒後駕車行為，經本院以104年度
   東交簡字第388號判決判處有期徒刑2月確定；②於107年1月7
   日為酒後駕車行為，經本院以107年度東交簡字第242號判決
   判處有期徒刑4月確定；③再於107年2月13日為酒後駕車行為
   ，經本院以107年度東交簡字第234號判決判處有期徒刑3月確
   定；④又於109年4月16日為酒後駕車行為，經本院以109年度
   東交簡字第130號判決判處有期徒刑6月，併科罰金3萬元，並
   經本院以109年度交簡上字第9號判決上訴駁回確定，有臺灣
   高等法院被告前案紀錄表(本院卷第35頁至第39頁)及上開案
   件之聲請簡易判決處刑書、裁判書各1份在卷可稽，故異議人
   屬「5年內酒駕4犯」之事實，堪以認定。執行檢察官自得以
   卷內資料審酌「個案犯罪特性、情節」，依其裁量認定有無
   「難收矯正之效」及「難以維持法秩序」之例外情形。
 ⒉惟本件觀護人於111年1月22日填載「臺灣臺東地方檢察署刑案
   系統觀護終結原因表」、「臺灣臺東地方檢察署觀護人辦理
   易服社會勞動案件結案報告書」，報請執行檢察官准予結案
   ，執行檢察官復於111年1月31日填載「聲請易科罰金、易服
   社會勞動案件審查表」，以「5年內酒駕4犯，本次社勞未積
   極履行，應予入監」為事由，陳請不准異議人易科罰金，經
   主任檢察官、檢察長審核通過後，即以執行傳票命異議人應
   於111年3月16日下午3時30分向臺灣臺東地方檢察署報到執行
   ，執行傳票命令上並明確記明「因本件係5年內酒駕3犯以上
   案件，經審核不得易科罰金，當日將發監執行」，有「臺灣
   臺東地方檢察署刑案系統觀護終結原因表」、「臺灣臺東地
   方檢察署觀護人辦理易服社會勞動案件結案報告書」及「聲
   請易科罰金、易服社會勞動案件審查表」各1份存卷可查，業
   經本院依職權調閱本件執行案卷核閱屬實。則前開「內容已
   明確表示不得易科罰金」之執行傳票命令作成前，顯未就「
   有無個人特殊事由」，先給予異議人陳述意見之機會(諸如函
   詢、電詢)，其執行指揮即具有程序上之瑕疵，難謂符合正當
   法律程序(理想方式似不應於執行傳票上直接表示「不得易科
   罰金」，保留最後陳述意見機會及裁量空間)。
四、綜上，本件執行檢察官以「內容已明確表示不得易科罰金」
    之執行傳票(本院卷第27頁)，逕行核發執行傳票命令命異議
    人到案入監執行，全然排除異議人有陳述意見之機會，顯與
    正當法律程序保障之宗旨相違，對異議人受憲法保障之人身
    自由權益有重大影響，則異議人以檢察官前開執行指揮為不
    當，向諭知上開裁判之本院聲明異議，非無理由，應由本院
    將前揭通知異議人定期報到入監執行之執行指揮予以撤銷，
    由檢察官循正當法律程序為適法之處分。是異議人上述異議
    有無理由，應待檢察官告知請其陳述意見時，自行向檢察官
    陳述，由檢察官本其裁量重為決定得否易科罰金，併此敘明
    。
五、依刑事訴訟法第486條，裁定如主文。 　　
中　　華　　民　　國　　111 　年　　3 　　月　　9 　　日
　　　　　　　　　刑事第二庭  法　官　李承桓
以上正本證明與原本無異。
如不服本裁定，應於裁定送達後5日內向本院提出抗告狀（須附
繕本）。「切勿逕送上級法院」
                              書記官  許惠棋
中　　華　　民　　國　　111 　年　　3 　　月　　9 　　日